【裁判字號】    98,訴,271
【裁判日期】    980729
【裁判案由】    偽造文書等
【裁判全文】
臺灣臺南地方法院刑事判決               98年度訴字第271號
公  訴  人  臺灣臺南地方法院檢察署檢察官
被      告  乙○○
上列被告因偽造文書等案件，經檢察官提起公訴（97年度偵緝字
第1221號），本院判決如下：
    主  文
乙○○犯連續行使偽造準私文書罪，處有期徒刑拾月，減為有期
徒刑伍月，如易科罰金，以銀元佰元即新臺幣玖佰元折算壹日
，緩刑伍年。
    事  實
一、乙○○於民國88年4 月間，以自己名義召集互助會擔任會首
    ，會期自88年4 月10日起至90年11月10日止，共計37會，會
    款新臺幣（下同）1 萬元，採內標制，每月10日開標，開標
    地點在臺南市○○○路○段226巷47號，另每半年追加標1會
    即88年10月25日、89年4月25日、89年10月25日、90年4月25
    日、90年10月25日，詎乙○○竟基於意圖為自己不法所有及
    行使偽造私文書之概括犯意，自89年9月間起至90年1月間止
    ，在上址開標地點，利用活會會員未到場投標，或會員彼此
    不認識之機會，未經如附表所示互助會員同意或授權，冒用
    附表所示會員名義，在標單上偽簽附表所示會員署名及標息
    ，以此方式偽造標單，藉以行使而得標，致使不知情活會會
    員誤信附表所示會員得標而陷於錯誤，交付會款與乙○○，
    而以此方式詐取如附表所示金額，足以生損害於附表所示被
    冒標人及其餘繳交會款之活會會員。嗣乙○○於90年8月10
    日（尚餘5會）倒會後避不見面，甲○○、丁○○○始知受
    騙。
二、案經甲○○、丁○○○訴請臺灣臺南地方法院檢察署檢察官
    偵查起訴。
    理  由
壹、程序部分
    按被告以外之人於審判外之陳述，雖不符前四條之規定，而
    經當事人於審判程序同意作為證據，法院審酌該言詞陳述或
    書面陳述作成時之情況，認為適當者，亦得為證據。當事人
    、代理人或辯護人於法院調查證據時，知有第159條第1項不
    得為證據之情形，而未於言詞辯論終結前聲明異議者，視為
    有前項之同意，刑事訴訟法第159條之5定有明文。本件認定
    事實所引用之證據方法（包括證人之證述及文書等物證），
    已經本院提示被告表示無意見，迄於言詞辯論終結前亦未聲
    明異議，揆諸前揭說明，可認為已同意作為本案證據；而本
    院審酌該證人等之陳述及證據資料作成時之情況，認為適當
    ，亦查無其他違法取證或其他瑕疵等不實之情事，與本案待
    證事實間並具有相當之關聯性，以之為本案證據尚無不當，
    復無顯有不可信之情況，自得採為證據，合先敘明。
貳、實體部分：
一、上開事實，業據被告乙○○於偵、審中均坦承不諱，經查：
  (一)被告供承內容核與證人即告訴人甲○○、丁○○○於偵、審
    中證述之情節大致相符，並有互助會單影本1份在卷可稽，
    足見被告之自白核與事實相符，應可採信。
  (二)又被告於本院審理中供承附表所示冒標之時間及標息金額均
    正確，同時被告及告訴人均稱90年8月倒會時尚餘5會未進行
    ，則89年9月應是第20會，89年10月10日是第21會，同年10
    月25日（趕會）是第22會，89年11月、12月及90年1月分別
    是第23至25會，故被告冒標第20、21會時應尚有活會會員各
    18人，被告冒標第23、24及25會時應尚有活會會員17人。再
    本會係採內標制，即活會會員所繳納之會款應扣除標息，故
    被告詐取之會金應是扣除附表所示各期標息之金額後乘以活
    會會員數，即得出如附表所示詐得金額，而原起訴書附表所
    示詐得金額與上述計算所得不相符合，自應予更正。
  (三)至於告訴人丁○○○另指稱伊尚有一會亦未標取，應也是被
    告冒標走了云云。訊據被告堅決否認有冒標丁○○○的另一
    會，辯稱是丁○○○自己標走了等語。經查，告訴人丁○○○此部分指訴既未提出任何證據以資佐證，復未經檢察官起
    訴所論及，自難認告訴人丁○○○此部分之指訴屬實，且此
    部分既未經檢察官起訴，故不另諭知無罪判決。此外，被告
    請求傳喚其配偶丙○○到庭，以證明告訴人丁○○○指稱之
    該會確是告訴人丁○○○自己標取乙節，證人丙○○經傳喚
    未到庭，且因告訴人丁○○○就此未為任何舉證，因此，本
    院認事證已明，依刑事訴訟法第163條之2第2項第3款規定，
    駁回被告有關證人傳喚之請求，併予敘明。
  (四)綜上所述，本案事證已臻明確，被告犯行堪以認定，應依法
    論科。
二、新舊法比較：
    被告行為後，刑法業於94年2月2日經總統以華總一義字第
    09400014901號令修正公布，並於95年7月1日施行，參酌最
    高法院95年5月23日刑事庭第8次會議決議，修正後刑法第2
    條第1項之規定，係規範行為後法律變更所生新舊法律比較
    適用之準據法，於刑法施行後，應適用修正後刑法第2條第1
    項之規定，為「從舊從輕」之比較。另於比較時應就罪刑有
    關之共犯、未遂犯、想像競合犯、牽連犯、連續犯、結合犯
    ，以及累犯加重、自首減輕暨其他法定加減原因（如身分加
    減）與加減比例等一切情形，本於統一性及整體性原則，綜
    其全部罪刑之結果而為比較，茲就比較情形分述如下：
  (一)修正前刑法第55條有牽連犯之規定，修正後刑法第55條則刪
    除牽連犯之規定，各犯行應論以數罪，經比較新舊法結果，
    自以舊法牽連犯之規定較有利於被告，是被告所犯之2罪，
    應依修正前刑法第55條之規定，從一重之行使偽造私文書罪
    處斷。
  (二)修正後刑法第56條連續犯之規定業經刪除，則被告之犯行，
    因行為後新法業已刪除連續犯之規定，此刪除雖非犯罪構成
    要件之變更，但顯已影響行為人刑罰之法律效果，自屬法律
    有變更，依新法第2條第1項規定，比較新舊法結果，仍應適
    用較有利於被告之行為時法律即修正前刑法論以連續犯。
  (三)就易科罰金之折算標準部分，修正前刑法第41條第1項前段
    及罰金罰鍰提高標準條例第2條（現已刪除）係規定以銀元
    1百元至3百元折算1日（即以新臺幣3百元至9百元折算1日）
    ，而現行刑法第41條第1項前段則規定以新臺幣1千元、2千
    元或3千元折算1日，是經比較修正前、後之易科罰金折算標
    準，應以行為時即修正前之規定，較有利於被告。
  (四)刑法第339條第1項詐欺取財罪法定刑內有關得科處罰金刑或
    得併科罰金刑之部分，依修正後刑法施行法第1條之1及刑法
    第33條第5款等規定，所得科處或得併科之罰金刑最高為新
    臺幣30,000元、最低為新臺幣1,000元。然依被告行為時即
    修正前之刑法及罰金罰鍰提高標準條例之規定，該罪之罰金
    刑經提高倍數後，最高額雖與修正後之規定相同，惟最低額
    部分顯均較修正後為輕。因此，比較上述修正前、後之刑罰
    法律，修正後之相關規定既未較有利於被告，自應適用被告
    行為時之罰金刑刑度相關規定。
  (五)經綜合比較新舊法結果，均以行為時法對被告有利，自應依
    刑法第2條第1項前段規定，整體適用行為時之修正前刑法第
    41條第1項、55條、第56條等規定，合先敘明。
三、論罪科刑：
  (一)按冒用他人名義書寫標單，以冒標他人之互助會，茍標單上
    除書寫被冒標者姓名及欲標取會款所出利息之金額外，並書
    有「標單」之意旨，而就文義內容之本身，使人一見即知係
    投標會款之標單，該標單固係刑法第210條所稱之私文書；
    惟如僅在紙上書寫被冒標者之姓名及所出利息之金額，就文
    義本身並不足以獨立表示一定用意之證明，如非依民間互助
    會之習慣，尚無從認定其上之文字，係用以表示該名義人願
    出所書金額之利息以標取互助會會款之證明者，則非刑法第
    210條所規定之私文書，而屬同法第220條以文書論之準私文
    書（最高法院91年度台上字第5683號判決意旨參照）。又按
    互助會已得標之死會會員，事後無論任一會員得標及其願出
    之標金若干，均須繳納當期全額之會款，縱為會首施用詐術
    ，以他會員名義冒標，並向死會會員收取會款，因該等死會
    會員本負有繳納會款之義務，當非陷於錯誤而交付會款予會
    首，自無構成詐欺取財罪之可言（最高法院83年度台上字第
    4153號、92年度台上字第1138號判決意旨參照）。查本件被
    告冒用告訴人及「楊秀菊」、「文宗」等人之名義，先後數
    次於標單上偽造渠等之署押並書寫標金數目，依民間互助會
    之習慣，足以表示係標單作為標會之憑證，揆諸前開判決意
    旨，應屬偽造刑法第220條第1項以文書論之準私文書，嗣被
    告又將該標單提示予其他互助會成員參加競標，並據該準私
    文書之內容主張其等標取會金之意思，而冒標詐取活會會員
    會款，各足生損害於被冒標名義人及活會會員。是核被告所
    為如附表所示之冒標詐取財物行為，均係犯刑法第216條、
    第220條第1項、第210條之行使偽造準私文書罪、同法第339
    條第1項之詐欺取財罪。
  (二)被告先後所為偽造告訴人及「楊秀菊」、「文宗」等人署押
    之行為，均係偽造準私文書之部分行為，而偽造準私文書之
    低度行為則為行使之高度行為所吸收，均不另論罪。又被告
    每次偽造標單後，向多數活會會員詐取會款之行為，侵害多
    數人法益，係一行為觸犯數個相同之罪名，為同種想像競合
    犯，依刑法第55條之規定，僅論以一詐欺取財罪。另被告為
    如附表所示之5次冒標詐取會款犯行，時間緊接，犯罪構成
    要件相同，顯係基於概括犯意反覆為之，皆應依修正前刑法
    第56條連續犯規定論以一罪，並加重其刑。又其所犯如附表
    所示連續行使偽造準私文書罪、連續詐欺取財罪2罪間，有
    方法、目的之牽連關係，應依修正前刑法第55條後段之規定
    ，從一重之連續行使偽造準私文書罪處斷。爰審酌被告犯罪
    時間長短、被害人及冒標次數、所詐得金額、倒會後隨即先
    賠償每位活會會員15萬元，並參酌被告前無不法前科，有臺
    灣高等法院被告前案紀錄表可稽，素行尚佳，其因投資失利
    週轉不靈，始一發不可收拾，造成難以彌補之過錯，及到案
    後坦承犯行已知悔悟之犯罪後態度等一切情狀，量處如主文
    所示之刑，且被告所為上開罪行之犯罪時間係在96年4月24
    日以前，而被告乃於97年9月27日始經檢察官通緝，故仍合
    於中華民國九十六年罪犯減刑條例第2條第1項第3款之減刑
    條件，應依法減其刑期二分之一，並諭知易科罰金之折算標
    準，以資懲儆。又審酌被告素行良好，前未曾受有期徒刑以
    上刑之宣告，偵審中已一再坦承犯行確有悔意，同時已與告
    訴人達成和解，有調解筆錄2件附卷可憑，其經此偵審教訓
    後當知所悔悟，信無再犯之虞，是本院認被告所受刑之宣告
    以暫不執行為適當，爰諭知緩刑五年，以啟自新。
  (三)至被告所偽造之標單，未經扣案，且被告業已供稱因時隔已
    久並未保留任何資料，核與一般民間互助會開標後標單即不
    留存之習慣相符，堪信被告此部分供述非虛，是各該偽造標
    單及其上偽造署押既均已滅失而不存在，自無庸再依刑法第
    219條宣告沒收，附予敘明。
據上論斷，應依刑事訴訟法第299條第1項前段，刑法第2條第1項
前段、第216條、第210條、第220條第1項、第339條第1項、第55
條前段、第74條第1項第1款、修正前刑法第56條、第55條後段、
第41條第1項前段，廢止前罰金罰鍰提高標準條例第2條，刑法施
行法第1條之1，中華民國九十六年罪犯減刑條例第2條第1項第3
款、第7條、第9條，判決如主文。
本案經檢察官陳川傑到庭執行職務。
中    華    民    國    98    年    7     月    29    日
                  刑事第一庭    審判長法  官  林英志
                                      法  官  林勝利
                                      法  官  彭喜有
以上正本證明與原本無異。
如不服本判決應於收受本判決後10日內向本院提出上訴書狀，並
應敘述具體理由。其未敘述上訴理由者，應於上訴期間屆滿後20
日內向本院補提理由書狀（均須按他造當事人之人數附繕本）「
切勿逕送上級法院」。
                                      書記官  黃傳鈞
中    華    民    國    98    年    7     月    29    日
    附表
┌──┬─────┬────┬────┬─────┐
│編號│遭冒標會員│冒標時間│冒標金額│詐得金額  │
│    │          │        │        │          │
├──┼─────┼────┼────┼─────┤
│ 一 │楊秀菊    │89年9月 │2700元  │131,400元 │
│    │          │10日    │        │          │
├──┼─────┼────┼────┼─────┤
│ 二 │甲○○    │89年10月│2700元  │131,400元 │
│    │          │10日    │        │          │
├──┼─────┼────┼────┼─────┤
│ 三 │丁○○○ (│89年11月│2600元  │125,800元 │
│    │阿娥)     │10日    │        │          │
├──┼─────┼────┼────┼─────┤
│ 四 │文宗      │89年12月│2800元  │122,400元 │
│    │          │10日    │        │          │
├──┼─────┼────┼────┼─────┤
│ 五 │甲○○    │90年1月 │2600元  │125,800元 │
│    │          │10日    │        │          │
└──┴─────┴────┴────┴─────┘
附錄本案論罪科刑法條全文
刑法第210條：
偽造、變造私文書，足以生損害於公眾或他人者，處5年以下有
期徒刑。
中華民國刑法第216條：
行使第210條至第215條之文書者，依偽造、變造文書或登載不實
事項或使登載不實事項之規定處斷。
中華民國刑法第339條第1項：
意圖為自己或第三人不法之所有，以詐術使人將本人或第三人之
物交付者，處5年以下有期徒刑、拘役或科或併科1千元以下罰金
。


司法院資訊處製作；財團法人民間司法改革基金會備份。
